【裁判字號】    89,訴,864
【裁判日期】    891226
【裁判案由】    業務過失致死等
【裁判全文】
臺灣高雄地方法院刑事判決                          八十九年度訴字第八六四號
    公  訴  人  臺灣高雄地方法院檢察署檢察官
    被      告  乙○○
    選任辯護人  石宗立
                蔡政宏
右列被告因業務過失致死等案件，經檢察官提起公訴（八十八年度偵字第一九九九四
號），本院判決如左：
    主  文
乙○○無罪。
    理  由
一、公訴意旨略以：被告乙○○係瑞翔鋼鐵企業股份有限公司（下稱「瑞翔公司」）
    之經營負責人，為從事業務之人。瑞翔公司自民國八十二年八月六日起僱用被害
    人戴世偉於其所有之軋三廠擔任生產幹部，被告理應注意依規定於該處設置符合
    標準之必要安全衛生之設備，蒐集軋鋼作業有關資訊，評估軋鋼廠運轉之潛在危
    害，對於危險區域妥為標示，將軋鋼機跑道全區列為危險區域，禁止人員通行，
    並將所採安全對策增訂於安全衛生工作守則中，而對勞工應施以從事工作及預防
災變所必要之安全衛生教育、訓練，以防止該工處於進行軋鋼作業時，發生軋鋼
    機因其所產生之高熱鋼筋所產生之危害，而依其情形亦非不能注意，竟疏不注意
    禁止人員通行於該危險區域，致被害人於八十八年五月二十三日下午七時四十五
    分許於上開工廠工作而行經該軋鋼機跑道前端側邊時，因跑道內之高熱鋼筋逸出
    跑道飛竄，致其中一條高熱鋼筋自被害人左側腋下肋骨刺穿其身體，被害人因而
    受有胸部穿刺傷，並因氣胸休克不治死亡，因認被告涉犯刑法第二百七十六條第
    二項業務過失致死罪嫌，及違反勞工安全衛生法第五條第一項第五款規定，致發
    生同法第二十八條第二項第一款之職業災害，應依同法第三十一條第一項之規定
    論處等語。
二、按犯罪事實應依證據認定之，無證據不得推定其犯罪事實，又不能證明被告犯罪
    者，應諭知無罪之判決，刑事訴訟法第一百五十四條、第三百零一條第一項分別
    定有明文。本件訊據被告堅決否認有何業務過失致死及違反勞工安全衛生法犯行
    ，辯稱：發生本件事故之軋鋼機，係由義大利原裝進口，而原廠提供之軋鋼機操
    作手冊，並未將軋鋼機跑道全區列為危險區域，原廠派駐瑞翔公司之工程師，亦
    從未表示需將軋鋼機跑道全區列為危險區域，加以高雄市政府勞工局勞工檢查所
    也從未曾向瑞翔公司宣導或要求將軋鋼機跑道全區列為危險區域，以往在國內也
    不曾有過相類似之職業災害發生，勞工檢查所出具之職業災害檢查報告復無法明
    確指出本件職業災害發生之原因，故本件應無違反勞工安全衛生法或其他法令之
    處。又被告平日雖負責鋼品進出口業務，為業務部門的最高主管，但因並非瑞翔
    公司董事，故應非屬勞工安全衛生法所第五條所稱之僱主，而被害人係瑞翔公司
    生產部門最高主管，亦是事故現場最高負責人，自不能責由被告對被害人之死亡
    負責等語。
三、經查：
  (一)本件職業災害現場位於瑞翔公司所有之軋三廠內，廠房之北方沿東西向設置一座
    義大利POMINI公司產製，所有製程均電腦程控之軋鋼機，災害發生地點在前開軋
    鋼機鋼筋跑道與升降跑道銜接處附近北側約一公尺，現場地面留有一灘血跡，刺
    進被害人身體部分之鋼筋為了搶救作業而被切斷，剩餘後段飛竄於跑道上方，此
    有卷附之瑞翔公司軋三廠職業災害檢查報告書及現場照片二十六幀可稽，而被害
    人確係因胸部穿刺傷（含左手前臂及右手掌燒灼傷、左胸側部穿刺、連接右側胸
    部穿刺傷）引起氣胸休克致死，業經臺灣高雄地方法院檢察署檢察官相驗明確，
    有勘驗筆錄、相驗屍體證明書、驗斷書各一紙及照片五幀在卷足憑，再證人即該
    廠廠長甲○○於偵查中證稱：被害人來巡視現場作業情形，在鋼筋未冷卻前，突
    然彈出來，被害人站在跑道右邊，鋼筋自左胸穿入，由右胸穿出等語，足證發生
    事故當時，被害人應係在巡視現場時，滯留或行走於該跑道旁之通路上，當其面
    向跑道時，可能發現跑道有異常情況，因而俯身探視，而為突然翹起之鋼筋刺中
    其左腋下肋骨部位而罹難，高雄市政府勞工局勞工檢查所亦同此認定，有前開職
    業災害檢查報告書在卷可資佐證。
  (二)按雇主對防止機械、器具、設備等引起之危害，應有符合標準之必要安全衛生設
    備，而所謂必要之設備等標準，由中央主管機關定之，勞工安全衛生法第五條第
    一項第一款、第三項雖定有明文，且違反勞工安全衛生法第五條第一項規定，致
    發生同法第二十八條第二項第一款之死亡職業災害者，勞工安全衛生法第三十一
    條第一項亦規定應處三年以下有期徒刑、拘役或科或併科新臺幣十五萬元以下罰
    金，而勞工安全衛生設施規則則就一般勞工工作場所需要的安全衛生設備，依不
    同的機械種類分別訂定最低標準，惟高雄市政府勞工局勞工檢查所檢查員丙○○
    既到庭證稱：本件發生事故的軋鋼機鋼筋跑道，雖應該是屬於勞工安全衛生設施
    規則第七節滾軋機一類的東西，但完全沒有法令規定軋鋼業需要何種必要之安全
    衛生設備，我們也沒有對軋鋼業舉辦過安全宣導，所以在我們的檢查報告書中才
    用「約束事項」，不用「依法」字樣等語（見本院八十九年五月十九日訊問筆錄
    及八十九年十二月二十日審判筆錄），則本件職業災害之發生是否有違反前開勞
    工安全衛生法第五條第一項第一款之規定，已非無疑。又勞工安全衛生法第三十
    一條第二項僅規定「法人犯前項之罪者，除處罰其負責人外，對該法人亦科以前
    項之罰金」，而未明訂法人之代表人為受罰之對象，則依前揭條文觀之，勞工安
    全衛生法第三十一條第一項所設刑罰規定，自應以「雇主」為處罰對象。至所謂
    「雇主」，依同法第二條第二項規定，係指事業主或事業之經營負責人而言，參
    酌內政部七十二年十二月二十七日臺內勞字第二００八一三號函示：「勞工安全
    衛生法第二條規定所稱之事業主，係指事業之經營主體，在法人組織時為該法人
    ，在個人企業則為該事業之業主。又同為所稱事業之經營負責人，係指對該事業
    具有一般經營核與擔負職務者之謂」，並依現代工業組織體，所有者與經營者分
    離之觀念，在企業組織規模愈大，企業管理欲複雜之情況下，企業代表人欲直接
    管其所投資之企漸成不可能，因此往往雇用專業人負管理，是該企業體需要那些
    安全衛生設施，以實際管理該企業體，如廠長、經理人等最為熟悉，其有違反勞
    工安全衛生法第五條之規定者，自應以實際負責人為處罰對象。故同法第三十一
    條第二項：「法人犯前項之罪者，除處罰其負責人外，對該法人亦科以前項之罰
    金」，處罰負責人與法人之兩罰規定，旨在處罰實際經營人，促其注意勞工之安
    全衛生，該所謂「負責人」，如該法人非由「事業主」本身經營，自應以實際上
    確有違反該法規定行為之「事業經營負責人」為處罰對象，臺灣高等法院八十七
    年度上訴字第三四四八號判決可供參酌。本件瑞翔公司代表人為黃富義，被告則
    為瑞翔公司之總經理，依該公司組織表，瑞翔公司置有行政管理處、業務處及生
    產處等三大部門，其中生產處設有包含發生本件職業災害之軋三廠等三個軋鋼工
    廠，而被害人係生產處經理，被告則為被害人之上司，有前開業災害檢查報告書
    及瑞翔公司職位說明書所附之公司組織表各一份附卷可佐，並為被告自承屬實，
    惟瑞翔公司三個軋鋼工廠之一切勞工安全衛生、災害防治處理以及訓練，係由該
    公司董事會授權生產處經理即被害人負責制定及實施一節，除經被告供承在卷外
    ，證人蔡茂榮即瑞翔公司安全衛生管理業務主管並到庭證稱：發生事故之軋三廠
    一切勞工安全措施及災害防治處理是由被害人全權負責，因為我們公司員工未達
    法定人數一百人，所以沒有勞工安全衛生委員會的編制，只有單位主管也就是被
    害人來負責自動檢查等語，證人甲○○即瑞翔公司軋三廠廠長則到庭證稱：我們
    有生產操作安全細則，是機器原裝進口時附過來的，由被害人掛名核准將操作安
    全細則公佈週知，事故現場一切安全衛生設施及災害防治處理，均以被害人為現
    場最高負責人，並由被害人負責核定，不需要報告更上層主管，亦是由被害人決
    定工廠內部哪些地方要劃為危險區域等語（以上均見本院八十九年十二月一日訊
    問筆錄），加以本件職業災害發生後，瑞翔公司安全衛生工作守則係由證人蔡茂
    榮、甲○○二人共同於八十八年九月十四日修訂，並交由高雄市勞工局勞工檢查
    所核定，有前開安全衛生工作守則在卷可按，並為證人蔡茂榮、甲○○證述屬實
    ，則被害人實係勞工安全生法第二條第二項所稱之事業經營負人，為該條規定之
    「雇主」，至被告雖係瑞翔公司之總經理，但並非該公司軋三廠之事業實際經營
    負責人，自非勞工安全衛生法第二條第二項所稱之「雇主」。從而，縱本件職業
    災害之發生，確有違反勞工安全衛生法第五條第一項第一款之規定，亦不能令被
    告就被害人之死亡負勞工安全衛生法第三十一條第一項之罪責。又被告既未違反
    勞工安全衛生法，復未見有何管理或監督之疏失，則對被害人之死亡，自亦難令
    負刑法第二百七十六條第二項業務過失致死之罪責。此外，本院復查無其他積極
    證據足資證明被告有何違反勞工安全衛生法及業務過失致死犯行，其犯罪應尚屬
    不能證明，自應依法為無罪之諭知，以期適法。
據上論斷，應依刑事訴訟法第三百零一條第一項，判決如主文。
本案經檢察官郭麗娟到庭執行職務。
中      華      民      國    八十九    年     十二     月    二十六    日
                                臺灣高雄地方法院刑事第七庭
                                  法  官    劉傑民
右正本證明與原本無異。
如不服本判決，應於判決送達後十日內，向本院提出上訴狀。
                                  書記官    林豐富
中    華    民    國      八十九      年      十二      月    二十八    日


司法院資訊處製作；財團法人民間司法改革基金會備份。
